ACORDAO-COMPLETO-2354211

ACÓRDÃO 4180/2019 ATA 21/2019 - SEGUNDA CÂMARA

VISTOS, relatados e discutidos estes autos de pensões civis deferidas pelo Núcleo Estadual do Ministério da Saúde no Estado do Amazonas,
ACORDAM os Ministros do Tribunal de Contas da União, reunidos em sessão da 2ª Câmara, diante das razões expostas pelo Relator, com fundamento no art. 71, inciso III, da Constituição Federal e nos arts. 1º, inciso V, 39, inciso II, e 45 da Lei 8.443, de 16 de julho de 1992, em:
9.1. considerar ilegal o ato de concessão de pensão civil de interesse de Marivalda Xavier da Silva, recusando seu registro;
9.2. determinar ao Núcleo Estadual do Ministério da Saúde no Estado do Amazonas que:
9.2.1. faça cessar, no prazo de 15 (quinze) dias, contado a partir da ciência desta deliberação, os pagamentos decorrentes do ato impugnado no item 9.1, sob pena de responsabilidade solidária da autoridade administrativa omissa, consoante disposto nos arts. 71, inciso IX, da Constituição Federal e 262 do Regimento Interno desta Corte;
9.2.2. dê ciência à interessada, alertando-a de que o efeito suspensivo proveniente da interposição de eventuais recursos, caso não providos, não a exime da devolução dos valores indevidamente percebidos após a notificação;
9.2.3. envie a esta Corte de Contas, no prazo de 30 (trinta) dias, por cópia, comprovante de que a interessada teve ciência desta deliberação;
9.3. considerar prejudicado, por perda de objeto, na forma do art. 260, § 5º do RI/TCU, o ato de concessão de pensão civil instituída por Jayme Rodrigues do Nascimento.
9.4. dar ciência desta deliberação à interessada e ao Núcleo Estadual do Ministério da Saúde no Estado do Amazonas.

Atos de pensões civis deferidas pelo Núcleo Estadual do Ministério da Saúde no Estado do Amazonas.

Segunda Câmara

3. Interessado: Jair Costa do Nascimento (XXX.355.232-XX) e Marivalda Xavier da Silva (XXX.039.262-XX).

13.1. Ministros presentes: Raimundo Carreiro (na Presidência) e Augusto Nardes (Relator).
13.2. Ministro-Substituto convocado: Augusto Sherman Cavalcanti.
13.3. Ministro-Substituto presente: André Luís de Carvalho.

AUGUSTO NARDES

Adoto como relatório, com os devidos ajustes de forma, a instrução elaborada no âmbito da Secretaria de Fiscalização de Pessoal (peça 17) , com a qual se manifestou de acordo o corpo gerencial daquela unidade técnica especializada (peça 18) e o representante do Ministério Público junto ao Tribunal de Contas da União (peça 19) , a seguir transcrita:
INTRODUÇÃO
1.	Trata-se de atos de concessão das pensões civis instituídas por Beatriz Xavier de Vasconcelos (CPF: XXX.370.092-XX) e Jayme Rodrigues do Nascimento (CPF: não informado) , ex-servidores do Núcleo Estadual do Ministério da Saúde no Estado do Amazonas.
2.	Os atos foram submetidos, para fim de registro, à apreciação do Tribunal de Contas da União (TCU) , de acordo com o art. 71, inciso III, da Constituição Federal. O cadastramento e a disponibilização ao TCU ocorreram por intermédio do Sistema de Apreciação e Registro de Atos de Admissão e Concessões, na forma dos arts. 2º, caput e incisos I a VI, e 4º, caput, da Instrução Normativa - TCU 78/2018.
EXAME TÉCNICO
Pensão civil instituída pelo ex-servidor Jayme Rodrigues do Nascimento (CPF: não informado) 
3.	Em consulta ao Siape (peça 11) , verifica-se que não há mais efeitos financeiros decorrentes do ato de concessão da pensão civil instituída pelo ex-servidor Jayme Rodrigues do Nascimento, haja vista a exclusão de todos os beneficiários.
4.	Desse modo, consoante o disposto no art. 260, § 5º, do Regimento Interno do TCU, propõe-se considerar prejudicado, por perda de objeto, o exame do mérito do aludido ato de concessão.
Pensão civil instituída pela ex-servidora Beatriz Xavier de Vasconcelos (CPF: XXX.370.092-XX) 
5.	A pensão civil instituída pela ex-servidora Beatriz Xavier de Vasconcelos, falecida em 14/2/1997, tem como única beneficiária Marivalda Xavier da Silva (CPF: XXX.039.262-XX) , habilitada na condição de filha maior inválida, com amparo no art. 217, II, ‘a”, da Lei 8.112/1990.
6.	O entendimento desta Corte acerca da habilitação de beneficiário na condição de filho maior inválido firmou-se no sentido de que deve ser demonstrado o atendimento aos seguintes requisitos: anterioridade da invalidez ao óbito do instituidor, incapacidade total e definitiva para o trabalho e dependência econômica do beneficiário em relação ao ex-servidor. (Precedentes: Acórdão 1535/2007-TCU-Plenário; 3.369/2009, 5.151/2015, 1.610/2016-1ª Câmara; e 1.124/2007-2ª Câmara) .
7.	No caso ora examinado, veio aos autos cópia de laudo médico expedido no âmbito do Ministério da Saúde, atestando a invalidez da beneficiária e sua precedência ao óbito do ex-servidor (peça 9, p. 23 e 24) .
8.	Com relação à dependência econômica, esta Unidade Técnica realizou pesquisa junto à base de dados dos Sistemas SIAPE, CNPJ, RAIS, CNIS e Maciça (folha de pagamento do INSS) , sendo verificado na RAIS que a beneficiária é servidora da Prefeitura Municipal de Manaus, com data de admissão em 1/7/1985, data anterior à instituição do benefício pensional.
9.	O fato de a beneficiária perceber rendimentos próprios advindos do exercício de cargo público macula não apenas a presunção de dependência econômica em relação à instituidora da pensão, mas também advoga contra a necessária existência de incapacidade total e absoluta para o labor, requisitos esses assentados na jurisprudência firmada nesta Corte de Contas.
10.	Embora não conste expressamente do texto legal a previsão de dependência econômica do filho maior inválido, o entendimento firmado nesta Corte é de que, nesse caso, há uma presunção relativa de dependência econômica, ou seja, presunção iuris tantum, admitindo prova em contrário. A seguir, a transcrição de excertos de alguns julgados do TCU nesse sentido:
Voto condutor do Acórdão 3369/2009-TCU-Primeira Câmara:
“Convém ressaltar também que é pacífica a jurisprudência deste Tribunal de que os beneficiários de pensão, à exceção do cônjuge ou companheiro, que gozam de presunção absoluta de dependência, ficarão sujeitos ao reconhecimento dessa dependência, seja por exigência de comprovação prévia, seja por presunção relativa, que admitirá prova em contrário...”
 (...) 
“...a presunção de dependência do filho inválido é relativa e não subsiste à demonstração de que ele aufere rendimentos para o seu próprio sustento...”
Voto condutor do Acórdão 5151/2015-TCU-Primeira Câmara:
“4. No tocante à situação de dependência econômica à data do óbito da instituidora, a teor do art. 217, inciso II, alínea "a", da Lei nº 8112/1990, aos filhos e enteados somente é devida a pensão por morte de seus genitores, ex-servidores públicos federais, até o advento dos 21 (vinte e um) anos de idade, seja homem ou mulher, à exceção dos inválidos, em que a pensão deve ser paga enquanto perdurar o estado de invalidez. A lei, como se vê, não exigiu a demonstração da dependência econômica para a concessão de pensão por morte a filho inválido, fazendo-se necessária apenas, em princípio, a comprovação da invalidez preexistente ao óbito.
15. É que, nesses casos, a lei presumiu a dependência econômica, presunção esta, no entanto, relativa, admitindo prova em sentido contrário. Daí o entendimento desta Corte de Contas mencionado pela unidade técnica no sentido de não ser cabível a concessão de pensão por morte ao filho maior inválido quando houver prova da ausência de dependência econômica em relação ao servidor falecido que instituiu o benefício. Ou melhor, não será cabível a concessão de pensão por morte ao filho maior inválido quando este tiver renda própria suficiente para prover a sua subsistência.” (grifo no original) 
	Acórdão 1610/2016-TCU-Primeira Câmara
Sumário:
PEDIDO DE REEXAME. PENSÃO CIVIL. FILHA MAIOR INVÁLIDA. PERCEPÇÃO DE RENDA. DESCARACTERIZAÇÃO DA DEPENDÊNCIA ECONÔMICA. ARGUMENTOS INCAPAZES DE DESCONSTITUIR A DELIBERAÇÃO RECORRIDA. NÃO PROVIMENTO DO RECURSO.
Acórdão 1124/2007-TCU-Segunda Câmara
Sumário:
PENSÃO CIVIL. FILHO MAIOR. DEPENDÊNCIA ECONÔMICA NÃO COMPROVADA. ILEGALIDADE.
1. Nega-se registro ao ato de pensão civil a filho maior caso não reste comprovada a dependência deste ao instituidor.
11.	Registre-se, outrossim, que o entendimento desta Corte firmou-se no sentido de que é ilegal a pensão de filho maior inválido quando inexiste a incapacidade total e definitiva para o labor. Nesse sentido, transcreva-se a Ementa do Acórdão 1156/2006-TCU-Plenário:
PESSOAL. PENSÃO CIVIL ESPECIAL. MEDIDA CAUTELAR. ALEGAÇÕES. OCULTAÇÃO DE INFORMAÇÃO. MÁ-FÉ. FILHO MAIOR INVÁLIDO. INCAPACIDADE. ILEGALIDADE. RESSARCIMENTO AO ERÁRIO.
1. Não se acatam alegações, apresentadas em face de deliberação adotada em medida cautelar, quando desacompanhadas de provas;
2. Configura-se má-fé o fato de filho de servidor, ao requerer pensão civil especial junto a órgão público, na condição de maior inválido, ocultar informação de que desempenha atividades profissionais normalmente;
3. É ilegal a pensão de filho maior inválido quando inexiste a incapacidade total e definitiva para o labor;
4. É obrigado a ressarcir ao Erário, em valores atualizados, o pensionista que agiu de má-fé para obter o benefício. (sem grifo no original) 
12.	É nesse mesmo sentido o que restou vazado no Sumário do Acórdão 1155/2006-TCU-Plenário, in verbis:
Sumário: PESSOAL. PENSÃO CIVIL ESPECIAL. MEDIDA CAUTELAR. ALEGAÇÕES. OCULTAÇÃO DE INFORMAÇÃO. MÁ-FÉ. FILHO MAIOR INVÁLIDO. INCAPACIDADE. REVISÃO DE JULGAMENTO. ILEGALIDADE. RESSARCIMENTO AO ERÁRIO.
1. Não se acatam alegações, apresentadas em face de deliberação adotada em medida cautelar, quando desacompanhadas de provas;
2. Configura-se má-fé o fato de filho de servidor, ao requerer pensão civil especial junto a órgão público, na condição de maior inválido, ocultar informação de que desempenha atividades profissionais normalmente;
3. É revisto, de ofício, pela Corte de Contas, com base no art. 260, § 2º, do Regimento Interno/TCU, a qualquer tempo, a deliberação que apreciou ato concessório de pensão civil em que há vício insanável e que o interessado tenha agido de má-fé;
4. É ilegal a pensão de filho maior inválido quando inexiste a incapacidade total e definitiva para o labor;
5. É obrigado a ressarcir ao Erário, em valores atualizados, o pensionista que agiu de má-fé para obter o benefício.
13.	Considerando as impropriedades acima apontadas, esta Unidade Técnica oportunizou a oitiva da interessada, com vistas a lhe assegurar o exercício do contraditório e da ampla defesa (peça 12) . Contudo, embora tenha sido regularmente notificada (peça 13) , não veio aos autos manifestação da interessada em resposta à oitiva.
14.	Desse modo, propõe-se considerar ilegal o ato de concessão em comento, negando-lhe registro.
CONCLUSÃO 
15.	Por tudo que foi apresentado, propõe-se: considerar prejudicado, por perda de objeto, o exame do mérito do ato de concessão da pensão civil instituída pela ex-servidora Beatriz Xavier de Vasconcelos (CPF: XXX.370.092-XX) ; e considerar ilegal, negando-lhe registro, o ato de concessão da pensão civil instituída pelo ex-servidor Jayme Rodrigues do Nascimento (CPF: não informado) .
PROPOSTA DE ENCAMINHAMENTO 
16.	Ante o exposto, e de conformidade com o preceituado nos artigos 71, III, da Constituição Federal de 1988; 1º, V, e 39, II, da Lei 8.443/1992; 1º, VIII, 259, II, 260, §§ 1º e 5º, e 262, § 2º, do Regimento Interno/TCU, propõe-se:
16.1	considerar ilegal, negando-lhe registro, o ato de concessão da pensão civil instituída pela ex-servidora Beatriz Xavier de Vasconcelos (CPF: XXX.370.092-XX) ;
16.1.1	dispensar o ressarcimento das quantias indevidamente recebidas, presumida a boa-fé, consoante o disposto no Enunciado 106 da Súmula de Jurisprudência do TCU;
16.1.2	determinar ao Núcleo Estadual do Ministério da Saúde no Estado do Amazonas que, nos termos dos art. 262, caput, do Regimento Interno do TCU, e 19, caput, da Instrução Normativa - TCU 78/2018:
a) abstenha-se de realizar pagamentos decorrentes do ato de concessão considerado ilegal, no prazo de 15 (quinze) dias, contado a partir da ciência dessa deliberação, sujeitando-se a autoridade administrativa omissa à responsabilidade solidária;
b) comunique à beneficiária acerca do teor deste Acórdão, alertando-a de que o efeito suspensivo proveniente da interposição de eventuais recursos junto ao TCU não a eximirá da devolução dos valores percebidos indevidamente após sua notificação, caso os recursos não sejam providos; e
c) encaminhe ao Tribunal o comprovante de que a interessada tomou ciência do inteiro teor desta deliberação.
16.2	considerar prejudicado, por perda de objeto, o exame do mérito do ato de concessão da pensão civil instituída pelo ex-servidor Jayme Rodrigues do Nascimento (CPF: não informado) .
	É o relatório.

não há.

Procurador Sergio Ricardo Costa Caribé.

PESSOAL. PENSÃO CIVIL. FILHO MAIOR INVÁLIDO. DEPENDÊNCIA ECONÔMICA NÃO COMPROVADA. ILEGALIDADE. OUTRO ATO EM QUE NÃO HÁ MAIS EFEITOS FINANCEIROS. EXCLUSÃO DE BENEFICIÁRIOS. PREJUDICADO, POR PERDA DE OBJETO. DETERMINAÇÕES.

PENSÃO CIVIL (PCIV)

Secretaria de Fiscalização de Pessoal (SEFIP).

Em exame pensões civis concedidas pelo Núcleo Estadual do Ministério da Saúde no Estado do amazonas, submetidas, para fins de registro, à apreciação do Tribunal de Contas da União.
2.	Instruindo o feito, a Secretaria de Fiscalização de Pessoal (Sefip) entende que a pensão instituída por Jayme Rodrigues do Nascimento pode ser considerada prejudicada, por perda de objeto, uma vez que já não há beneficiários, com fundamento nos no art. 260, § 5º do Regimento Interno do TCU. 
3.	Quanto ao benefício instituído por Beatriz Xavier de Vasconcelos, em favor de Marivalda Xavier da Silva, na condição de filha maior inválida, a Sefip manifesta-se pela ilegalidade com recusa de registro.
4.	O Ministério Público, em cota singela, acompanha a instrução da unidade técnica.
5.	Em essência, acompanho, por seus fundamentos, o parecer da Sefip.
6.	A pensão prevista na Lei 8.112/1990 é devida, nos termos de seu art. 215, aos dependentes do servidor. Destarte, não haverá benefício pensional sem a correspondente relação de dependência.
7.	No caso específico de filho inválido, a dependência é presumida. Todavia, essa presunção é apenas relativa, podendo ser afastada por prova em contrário.
8.	Vale, para elidir quaisquer dúvidas, transcrever parte pertinente do parecer da Sefip:
	10. Embora não conste expressamente do texto legal a previsão de dependência econômica do filho maior inválido, o entendimento firmado nesta Corte é de que, nesse caso, há uma presunção relativa de dependência econômica, ou seja, presunção iuris tantum, admitindo prova em contrário. A seguir, a transcrição de excertos de alguns julgados do TCU nesse sentido: 
Voto condutor do Acórdão 3369/2009-TCU-Primeira Câmara: 
“Convém ressaltar também que é pacífica a jurisprudência deste Tribunal de que os beneficiários de pensão, à exceção do cônjuge ou companheiro, que gozam de presunção absoluta de dependência, ficarão sujeitos ao reconhecimento dessa dependência, seja por exigência de comprovação prévia, seja por presunção relativa, que admitirá prova em contrário...” 
 (...) 
“...a presunção de dependência do filho inválido é relativa e não subsiste à demonstração de que ele aufere rendimentos para o seu próprio sustento...” 
Voto condutor do Acórdão 5151/2015-TCU-Primeira Câmara: 
“4. No tocante à situação de dependência econômica à data do óbito da instituidora, a teor do art. 217, inciso II, alínea "a", da Lei nº 8112/1990, aos filhos e enteados somente é devida a pensão por morte de seus genitores, ex-servidores públicos federais, até o advento dos 21 (vinte e um) anos de idade, seja homem ou mulher, à exceção dos inválidos, em que a pensão deve ser paga enquanto perdurar o estado de invalidez. A lei, como se vê, não exigiu a demonstração da dependência econômica para a concessão de pensão por morte a filho inválido, fazendo-se necessária apenas, em princípio, a comprovação da invalidez preexistente ao óbito. 
15. É que, nesses casos, a lei presumiu a dependência econômica, presunção esta, no entanto, relativa, admitindo prova em sentido contrário. Daí o entendimento desta Corte de Contas mencionado pela unidade técnica no sentido de não ser cabível a concessão de pensão por morte ao filho maior inválido quando houver prova da ausência de dependência econômica em relação ao servidor falecido que instituiu o benefício. Ou melhor, não será cabível a concessão de pensão por morte ao filho maior inválido quando este tiver renda própria suficiente para prover a sua subsistência.” (grifo no original) 
Acórdão 1610/2016-TCU-Primeira Câmara 
Sumário: PEDIDO DE REEXAME. PENSÃO CIVIL. FILHA MAIOR INVÁLIDA. PERCEPÇÃO DE RENDA. DESCARACTERIZAÇÃO DA DEPENDÊNCIA ECONÔMICA. ARGUMENTOS INCAPAZES DE DESCONSTITUIR A DELIBERAÇÃO RECORRIDA. NÃO PROVIMENTO DO RECURSO. 
Acórdão 1124/2007-TCU-Segunda Câmara 
Sumário: PENSÃO CIVIL. FILHO MAIOR. DEPENDÊNCIA ECONÔMICA NÃO COMPROVADA. ILEGALIDADE. 
1. Nega-se registro ao ato de pensão civil a filho maior caso não reste comprovada a dependência deste ao instituidor.
9.	Ressalto que a interessada teve oportunidade de se manifestar nos autos, assegurando-se-lhe, assim, o exercício do contraditório e da ampla defesa, mas optou por não responder à oitiva, deixando o prazo correr in albis.
	Desse modo, voto por que seja adotado o Acórdão que submeto à deliberação desse Colegiado.
TCU, Sala das Sessões Ministro Luciano Brandão Alves de Souza, em 25 de junho de 2019.
Ministro JOÃO AUGUSTO RIBEIRO NARDES 
Relator